臺灣高等法院高雄分院刑事判決　　　　99年度上訴字第1356號
上　訴　人　臺灣高雄地方法院檢察署檢察官
上　訴　人
即　被　告　　　謝美玉
指定辯護人　　　本院公設辯護人　孫妙岑
上列上訴人因被告誣告案件，不服臺灣高雄地方法院99年度訴字
第519 號中華民國99年7 月6 日第一審判決（起訴案號：臺灣高
雄地方法院檢察署98年度偵字第33927 號），提起上訴，本院判
決如下：
    主  文
原判決撤銷。
謝美玉犯誣告罪，處有期徒刑壹月又拾伍日，緩刑貳年。
    事  實
一、謝美玉為因精神障礙致其辨識行為違法或依其辨識而行為之
    能力有顯著減低情形之人，於民國93年11月18日加入高雄市
    才藝教學服務人員職業工會（下稱才藝工會），明知於95年
    2 、3 月間，並未繳交94年度之勞工保險費用新臺幣（下同
    ）5,000 元予上開才藝工會理事長吳宗穎，竟為使吳宗穎受
    刑事追訴，而於98年4 月22日向臺灣高雄地方法院檢察署按
    鈴申告吳宗穎向其收取94年度之勞保費用5,000 元後，未給
    收據，事後又主張其積欠保險費，而對吳宗穎提出詐欺告訴
    等情，業經該署檢察官偵查後以98年度偵字第24759 號為不
    起訴處分確定。
二、案經吳宗穎訴由臺灣高雄地方法院檢察署檢察官偵查起訴。
    理  由
壹、證據能力部分：
一、公務員職務上製作之紀錄文書、證明文書，除顯有不可信之
    情況外，亦得為證據，刑事訴訟法第159 條之4 第1 款定有
    明文，此所謂「紀錄文書」，係指就一定事實加以記載之文
    書，如戶籍謄本、不動產登記簿、前科資料紀錄表、收發文
    件紀錄簿及出入登記簿等是，而所謂「證明文書」，則指就
    一定事實之存否而為證明之文書，如印鑑證明、繳稅證明書
    、公務員任職證明、選舉人名簿等均屬之，上述「紀錄文書
    」或「證明文書」，並不限於針對特定事件所製作，祇要公
    務員基於職務上就一定事實之記載，或就一定事實之證明而
    製作之文書，若其內容不涉及主觀之判斷或意見之記載，即
    屬於上述條款所稱文書之範疇（最高法院98年度台上字第58
    14號判決意旨參照）。經查勞工保險局（下稱勞保局）98年
    7 月24日保承資字第09860422980 號、98年4 月27日保承職
    字第09810118640 號函〔臺灣高雄地方法院檢察署98年度他
    字第3235號卷（下稱偵二卷）第74頁、第76頁〕，係該局承
    保處資料管理科、承保處職漁團體科之公務員，依據規定取
    消被告謝美玉98年11月18日於才藝工會之被保險人資格及通
    知才藝工會被告謝美玉94年1 月1 日至94年12月31日個人保
    險費欠費，應已註銷之公文書，其內容均不涉及主觀之判斷
    或意見之記載，亦無顯不可信之情況，依上開法條規定，均
    應有證據能力。
二、勞保局高雄市辦事處98年3 月23日業務訪查紀錄（偵二卷第
    79頁），係該辦事處訪查員詢問被告謝美玉於才藝工會加保
    期間，所從事之工作情形，並將被告之回答加以記錄之文書
    ，雖屬被告以外之人於審判外之書面陳述，然該訪查員林煌
    舜業已到庭就其訪查之經過及該訪查紀錄記載之內容具結陳
    述，其證述之內容亦與該業務訪查紀錄記載之情形相符，並
    給予被告行使詰問權之機會，則該業務訪查紀錄已轉換為一
    般證人之當庭陳述，並接受反詰問以確保證言之真實性，自
    應具有證據能力。
三、卷附被告謝美玉於98年1 月20日所書寫之說明書（偵二卷第
    81頁、第82頁），被告雖爭執係遭逼迫下所寫，無證據能力
    云云。惟該說明書內容，係被告說明其於才藝工會加、退保
    ，及無從事才藝教學之相關工作，請求勞保局取消其於才藝
    工會會員資格，並未涉及第三人，且被告謝美玉另於臺灣高
    雄地方法院檢察署98年度他字第3235號98年8 月19日偵查庭
    中，亦陳稱該說明書係其自願寫給勞保局，內容及簽名都是
    伊寫的等語（偵二卷第150 頁）。因被告無法舉證證明受有
    脅迫之情形，核其所辯，尚屬無據，難可採信，是該說明書
    應有證據能力，並得作為本件認定犯罪事實之依據。
四、按被告以外之人於審判外之陳述，雖不符刑事訴訟法第159
    條之1 至第159 條之4 之規定，而經當事人於審判程序同意
    作為證據，法院審酌該言詞陳述或書面陳述作成時之情況，
    認為適當者，亦得為證據，刑事訴訟法第159 條之5 第1 項
    定有明文。本件檢察官、被告謝美玉於審判程序時，就本判
    決其他所引用審判外之言詞或書面陳述，均明示同意有證據
    能力，審酌該具有傳聞證據性質之證據，其取得過程並無瑕
    疵，與待證事實具有關聯性，證明力非明顯過低，以之作為
    證據係屬適當，認俱得為證據。
貳、實體部分：
一、訊之被告謝美玉固不否認於93年11月18日加入才藝工會並繳
    交322 元勞保費，並於98年4 月22日向高雄地檢署按鈴申告
    吳宗穎向其收取94年度之勞保費用5,000 元之事實，惟矢口
    否認有誣告吳宗穎之犯行，辯稱：我於96年申請失能給付，
    勞保局說欠繳94年勞保費，要我繳清積欠之勞保費，嗣我向
    吳宗穎要工會帳號，卻給了高雄市電信服務人員職業工會帳
    號，所以錢才匯不進去，因我確實於95年2 、3 月間，在高
    雄市○○區○○路170 號之9 號才藝工會，繳交吳宗穎94年
    1 月至12月1 年份的勞保費5,000 元，而吳宗穎卻沒給收據
    ，亦未將該金額交給勞保局而詐欺我5,000 元，所以才去提
    起告訴，我無誣告之犯行云云。惟查：
（一）被告謝美玉於93年11月間至才藝工會要求加入該工會並投
      保勞保，該才藝工會隨即於同年月18日以該工會為投保單
      位，向勞保局申報加保被告謝美玉勞工保險等情，有勞工
      保險加保申報表、勞工保險被保險人投保資料表影本各1
      份在卷可稽（偵二卷第23頁、第24頁）。另被告以吳宗穎
      收受其5,000 元，沒給收據，使其積欠勞保局勞保費，詐
      欺伊5,000 元為由，於98年4 月22日至高雄地檢署按鈴申
      告，經該署檢察官偵查後，以被告謝美玉之指訴顯有瑕疵
      ，尚難僅憑其於96年間欲請領失能補助，因欠繳94年度勞
      工保險費用而未果，即遽認吳宗穎涉有詐欺犯嫌，而於98
      年8 月21日以98年度偵字第24759 號為不起訴處分一節，
      有98年度他字第3235號、98年度偵字第24759 號卷宗影本
      及該案不起訴書可憑，此部分之事實已堪認定。
（二）被告謝美玉經才藝工會於93年11月18日向勞保局投保後，
      經才藝工會於95年1 月9 日向勞保局申報被告謝美玉退保
      ，因被告積欠94年度之勞保費未繳納，勞保局高雄市辦事
      處遂通知才藝工會及被告謝美玉，請其說明被告謝美玉從
      事才藝教學服務工作情形及檢送具體從業證明，嗣被告於
      98年1 月20日書寫說明書，並於同年月22日遞送勞保局，
      其說明書上載明：「本人謝美玉只加入高雄市才藝教學服
      務人員職業工會1 個月，在93年12月17日止，有跟理事長
      講好退保，然後由他的親人幫我辦好退保手續，‥但是沒
      有給我退保證明書．但確實早在93年時就辦好退保了，而
      且我也沒有從事於才藝教學服務的相關工作，身體不好，
      從94年至95年職訓前都沒有收入和所得扣繳憑單，請勞保
      局貴單位查明取消會員資格、取消欠費、取消年資」等語
      ，而勞保局高雄市辦事處於98年3 月23日與被告進行訪查
      ，被告謝美玉於訪查中表示願意接受訪問，並稱：「本人
      （即被告）於93年11月18日至95年1 月9 日加保期間皆沒
      有從事才藝教學本業工作，亦無法提供相關具體人事工作
      出勤領薪繳稅等資料，也沒有雇主或僱用單位等資料可提
      供」等情，故勞保局遂依被告謝美玉所述之原委，註銷被
      告94年1 月1 日起至94年12月31日止所積欠之勞保費，併
      予刪除才藝工會於95年1 月9 日申報被告謝美玉退保部分
      ，改為於93年11月18日同日退保一節，此有勞工保險局98
      年7 月24日保承資字第09860422980 號、98年4 月27日保
      承職字第09810118640 號函、被告所書寫之說明書、勞保
      局高雄市辦事處業務訪查紀錄影本各1 紙，及證人林煌舜
      到庭證述之審判筆錄1 份在卷可憑（偵二卷第74頁至第82
      頁，原審訴卷第53頁至第55頁）。是依上開訪查紀錄及說
      明書內容可知，如被告確實於95年2 、3 月間有交付94年
      度部分之勞保費予吳宗穎，則其說明書何以自承於93年12
      月份即辦好退保手續，且無隻言片語敘及已交付勞保費之
      情事。再者被告謝美玉於98年4 月22日至高雄地檢署按鈴
      申告吳宗穎詐欺期間所提出之書狀，其內容具體陳明因臺
      北勞保局告知未繳納勞保費，而未能領取失能給付，並提
      出勞工保險局98年1 月15日保承職字第09710431350 號函
      為據（偵二卷第21頁）。是被告倘已補繳5,000 元之勞保
      費，其理應向勞保局說明該事實，然卻出具說明書並於訪
      查過程中敘明未具有加入才藝工會之條件，並請求勞保局
      取消其投保之資格、取消欠費等語，顯然欲規避繳納勞保
      費並達成其獲准請領失能給付之目的甚明。
（三）又被告謝美玉除於93年11月18日經才藝工會予以投保外，
      另於94年5 月26日經泰安電機廠股份有限公司（下稱泰安
      公司）投保，此有被告之勞工保險被保險人投保資料表（
      明細）影本1 紙附卷可稽（偵二卷第24頁），故被告謝美
      玉於94年5 月26日至94年6 月6 日倘有繳交勞保費，並經
      才藝工會投保，則何以於94年5 月間間尚於泰安公司繳交
      勞保費，再經該公司投保? 亦即被告謝美玉於泰安公司投
      保期間，已繳納勞保費，應已無須再由才藝工會投保，否
      則即會有重覆投保及繳納勞保費之情形，是被告辯稱已給
      付積欠之94年度勞保費一節，顯與常情相悖，而有可疑。
      此外被告自94年1 月起至95年1 月止，積欠之勞保費加計
      勞保滯納金，總計為1 萬5,456 元，有繳費通知單1 紙可
      憑（偵二卷第108 頁），如被告欲補繳積欠之勞保費，亦
      應繳交上開之金額，而非5,000 元。況被告於95年1 月10
      日起至同年4 月28日止之投保單位，係行政院勞工委員會
      職業訓練局臺南職訓中心，而被告於原審審理時亦供稱當
      時其去職訓，是因沒有錢，才要領取職訓津貼，而職訓結
      束前半個月職訓局張小姐告知尚有欠才藝工會5,000 元，
      若沒有清償，職訓津貼無法匯入被告帳戶等語明確（原審
      訴卷第59頁）。因被告所稱積欠之勞保費5,000 元與實際
      積欠之金額有所不符，已如前述，且被告如尚有資力於95
      年2 、3 月間繳納積欠之勞保費5,000 元，亦無須請領職
      訓津貼，推而論之，被告辯稱於95年2 、3 月份有繳納勞
      保費5,000 元予吳宗穎，顯欲據此而獲得職訓局給付職訓
      津貼之事實，亦堪明確。
    綜上所述，因被告謝美玉所稱已交付勞保費5,000 元之目的
    ，是希望能獲得職訓局給付之職訓津貼，而其主張已於93年
    12 月 間自才藝工會退保，其目的係為領取失能給付，足徵
    其為獲得政府之上開補助金額，前後所述已有矛盾，且被告
    謝美玉並無證據證明已於95年2 、3 月間有給付5,000 元予
    吳宗穎之事實，亦無其他相關證據足資佐證，顯其指述吳宗
    穎詐欺其所給付5,000 元之事實，應為子虛，其憑空捏造並
    向高雄地檢署按鈴申告，顯有意圖使吳宗穎受刑事之訴追，
    是被告誣告吳宗穎之事實，事證明確，被告謝美玉所辯係卸
    責之詞，不足採信，其犯行已堪認定。
二、核被告謝美玉所為，係犯刑法第169 條第1 項誣告罪。被告
    謝美玉因精神障礙致其辨識行為違法或依其辨識而行為之能
    力有顯著減低之情形，有高雄立凱旋醫院100 年9 月15日高
    市凱醫成字第1000008154號函及所附精神鑑定書可稽（本院
    卷第229 至236 頁），應依刑法第19條第2 項規定減輕其刑
    。
三、原審予以論科，固非無見。惟查被告謝美玉因精神障礙致其
    辨識行為違法或依其辨識而行為之能力有顯著減低之情形，
    原審未發覺而予減輕其刑，尚有未洽，檢察官循告訴人吳宗
    穎聲請上訴指摘原判決量刑過輕，被告謝美玉上訴否認誣告
    ，雖均無理由，惟原判決既有可議，自應予撤銷改判。審酌
    被告謝美玉明知未給付5,000 元予告訴人吳宗穎，為其個人
    請領職訓津貼及失能給付之目的，故意捏造吳宗穎有收受
    5,00 0元之事實，並至地檢署按鈴申告，使吳宗穎因該訴訟
    而耗費時間、體力，其係精神粍弱之人，並無前科記錄，素
    行尚佳，教育程度僅國中肄業，暨考量其犯罪動機、方法、
    手段等一切情狀，爰量處有期徒刑1 月又15日。
四、查被告謝美玉並無前科未曾受有期徒刑以上刑之宣告，此有
    臺灣高雄地方法院檢察署刑案資料查註記錄表可稽，其經此
    次偵、審程序及判刑教訓，當知所警惕而無再犯之虞，本院
    認其所宣告之刑，以暫不執行為適當，爰併予宣告緩刑2 年
    ，以啟自新。
據上論結，應依刑事訴訟法第369 條第1 項前段、第364 條、第
299 條第1 項前段，刑法第169 條第1 項、第19條第2 項、第74
條第1項第1款，判決如主文。
本案經檢察官林應華到庭執行職務。
中    華    民    國   100    年    10    月    31    日
                    刑事第八庭  審判長法  官  李炫德
                                      法  官  郭玫利
                                      法  官  張盛喜
以上正本證明與原本無異。
如不服本判決應於收受本判決後10日內向本院提出上訴書狀，其
未敘述上訴理由者，並得於提起上訴後10日內向本院補提理由書
狀（均須按他造當事人之人數附繕本）「切勿逕送上級法院」。
中    華    民    國   100    年    10    月    31    日
                                      書記官  齊椿華
附錄本件判決論罪科刑法條：
刑法第169 條第1 項